【裁判字號】    97,家抗,14
【裁判日期】    971030
【裁判案由】    選任遺產管理人
【裁判全文】
臺灣臺東地方法院民事裁定              97年度家抗字第14號
抗  告  人  財政部國有財產局臺灣北區辦事處臺東分處
法定代理人  乙○○
訴訟代理人  甲○○
相  對  人  丁○○○○○
法定代理人  丙○○
上列抗告人因與相對人間請求選任遺產管理人事件，對於民國97
年8月15日本院97年度財產字第9號民事裁定提起抗告，本院合議
庭裁定如下：
    主  文
原裁定第一項廢棄。
選任林長振律師為被繼承人歐德成之遺產管理人。
其他抗告駁回。
第一、二審程序費用由被繼承人歐德成之遺產負擔。
    事實及理由
一、按繼承開始時，繼承人之有無不明者，由親屬會議於1 個月
    內選定遺產管理人，並將繼承開始及選定遺產管理人之事由
    ，向法院報明；無親屬會議或親屬會議未於前條所定期限內
    選定遺產管理人者，利害關係人或檢察官，得聲請法院選任
    遺產管理人，並由法院依前項規定為公示催告；民法第1177
    條、第1178條第2項分別定有明文。前開規定，依同法第117
    6條第6項規定，於法定繼承人均拋棄繼承時準用之。從而，
    如繼承人均拋棄其繼承權，而無親屬會議或親屬會議未於1
    個月內選定遺產管理人時，為維護公益及被繼承人債權人之
    利益，即許利害關係人或檢察官聲請法院選任遺產管理人，
    使遺產之歸屬早日確定。
二、本件相對人於原審聲請意旨略以：被繼承人歐德成於民國97
    年1 月17日死亡，且遺有土地及建物等財產，惟因其繼承人
    均拋棄繼承而無法依民法第1177條選定遺產管理人，乃致相
    對人就被繼承人歐德成所滯欠共新臺幣907,605 元之房屋稅
    及地價稅，無從辦理強制執行，為此請求選任被繼承人歐德
    成之遺產管理人等語。嗣經原審審認相對人之聲請為正當，
    而指定抗告人為被繼承人歐德成之遺產管理人。
三、抗告人則以：於無人承認之繼承，依民法第1178條第2 項規
    定聲請法院指定遺產管理人之前，本應先踐行民法第1129條
    、第1131條、第1132條、第1137條等規定之前置程序，方符
    法律規定意旨，惟本件相對人既未提出資料釋明，原審法院
    亦未予詳查。再者，蔡秀鵑等8 人乃歐德成之法定繼承人，
    本件當無適用民法第1178條第2項規定之餘地。縱蔡秀鵑等8
    人皆已拋棄繼承，亦可因此得知歐德成之遺債大於遺產，參
    以司法院74年10月15日（74）院台廳一字第05786 號及司法
    院秘書長90年12月20日（90）秘台廳民一字第30224 號等函
    示意旨，仍應盡量避免選任國有財產局為遺產管理人。何況
    抗告人係公務機關，依國有財產法規定綜理國產事務，執行
    事務之預算為全國人民納稅所得，倘無遺產可歸國庫，抗告
    人必須墊付無法歸墊之管理費用，無異公器淪為私用，損及
    全民利益，原審法院就此未能加以審酌，自有未恰。此外，
    被繼承人歐德成之合法繼承人於相較抗告人，必定更為明瞭
    被繼承人歐德成遺產及遺債之情形，渠等雖已拋棄繼承，然
    無礙於擔任被繼承人歐德成之遺產管理人職務，若本件確需
    選任遺產管理人，仍以被繼承人歐德成之繼承人最為適宜等
    語聲明不服。並聲明：(一)原裁定廢棄。(二)相對人之聲請駁回
    。
四、經查：
  (一)合法繼承人全體拋棄繼承之情形，大多屬於遺債大於遺產形
    同破產，應儘量避免選任國有財產局為遺產管理人，此有司
    法院74年10月15日院臺廳一字第05786 號函示意見可供參考
    ；且國有財產局乃公務機關，依國有財產法之規定綜理國有
    財產事務，執行事務所需預算為全國人民納稅所得，若顯無
    遺產可歸屬國庫，自不宜選任國有財產局為管理人，以避免
    其代管私人遺產之管理費用無法由被繼承人遺產歸墊，導致
    利用全民資源負擔個人私務之支出，實不符社會公平原則；
    設若被繼承人之繼承人等親屬無任遺產管理人之意願，法院
    亦得依職權選任適當之人為遺產管理人。原法院並未慮及：
    被繼承人歐德成之繼承人均拋棄繼承，有無遺債大於遺產形
    同破產之情形？若由抗告人任遺產管理人，是否會造成以國
    家資源管理對國庫毫無利益之財產？且所墊付之管理費用無
    法歸墊，是否使公器淪為私用，損及全民利益，令國庫遭受
    權利之侵害？原法院亦未查明：有無具備遺產管理能力而更
    適宜擔任其遺產管理人之人，逕依職權選任抗告人為遺產管
    理人，尚有未洽。
  (二)本院參酌遺產管理人之職務目的，認以選擇具有專業知識者
    擔任為宜；嗣本院依職權函詢台東律師公會，經該會以（97
    ）東律成字第97115 號函答覆林長振律師願意擔任被繼承人
    歐德成之遺產管理人，因認本件應以選任林長振律師為被繼
    承人歐德成之遺產管理人為宜。
五、綜上所述，抗告意旨指摘原裁定選任抗告人為被繼承人歐德
    成之遺產管理人部分，為有理由，爰由本院裁定如主文。
六、據上論結，依非訟事件法第46條、第157 條，民事訴訟法第
    492條，裁定如主文。
中    華    民    國    97    年    10    月    30    日
                  民事庭審判長法  官  陳銘珠
                              法  官  傅曉瑄
                              法  官  陳谷鴻
以上正本係照原本作成。
本件裁定不得抗告。
中    華    民    國    97    年    10    月    31    日
                              書記官  莊永利


司法院資訊處製作；財團法人民間司法改革基金會備份。
